臺灣臺北地方法院民事判決　　　　　　　95年度訴字第6776號
原　　　告　乙○○
被　　　告　甲○○
訴訟代理人　羅正展律師
上列當事人間請求返還借款事件，本院於中華民國96年1月22日
言詞辯論終結，判決如下：
    主      文
原告之訴及假執行之聲請均駁回。
訴訟費用由原告負擔。
    事實及理由
一、原告主張：被告前於民國93年10月19日及同年12月29日向原
    告借款美金5萬8千元，原告於上開期日分別匯款美金3萬8千
    元及2萬元至被告指定之國外銀行帳戶，被告同時表示為短
    期周轉之用；惟被告僅於94年還款美金2萬元予原告，其餘
    美金3萬8千元則迄今仍未返還（下稱系爭款項），經原告依
    民法第478條規定於95年3月7日寄發存證信函催告，被告均
    置之不理，原告依法提起返還借款訴訟。倘被告否認借款，
    原告亦依可不當得利規定請求返還系爭款項額云云。並聲明
    ：(一)被告應給付原告美金3萬8千元，並自支付命令送達之翌
    日起至清償日止，按週年利率5%計算之利息。(二)請依職權宣
    告假執行。
二、被告則以：被告於91年9月30日以其女兒名義成立美國輝達
    利國際股份有限公司（下稱美國輝達利公司），因該公司股
    東李宗昌於93年9月間，向被告表示有意退股，願將其股權
    以美金3萬7,575元讓渡給他人，請被告協助處理，經被告與
    原告接洽後，原告有意受讓，原告即於93年10月19日匯款美
    金3萬8千元至被告香港上海匯豐銀行帳戶，被告即於同年11
    月2日將股款美金3萬7,575元轉匯至李昌宗臺灣花旗銀行帳
    戶中，以完成李宗昌轉讓持股于原告之手續，是原告上開匯
    款為其投資輝達利公司之股款，並非借貸關係。另上開93年
    12月29日匯款美金2萬元之匯款申請人為祥林科技股份有限
    公司（下稱祥林公司）與原告並無關係。況且，被告並無大
    額金錢短期週轉之必要，若為借貸，為何未訂定借據或簽發
    支（本）票以便將來取償；且借貸之原因、借貸期間、利息
    如何計算、有無提供擔保、償還方式為何等等，原告均未說
    明，其主張實與常理有違。是原告主張系爭款項為借貸關係
    或不當得利均應負舉證責任等語，資為抗辯。並聲明：(一)原
    告之訴駁回。(二)若受不利之判決，請准供擔保，免為假執行
    。
三、兩造間不爭執之事實：
（一）原告為訴外人祥林公司之負責人，其委託公司會計陳嘉雯
      於93年10月19日以「原告」名義為申請人，在合作金庫銀
      行匯出美金3萬8千元至被告銀行帳戶；於93年12月29日以
      「祥林科技（股）公司」名義為申請人，在合作金庫銀行
      匯出美金匯出美金2萬元至被告銀行帳戶，此有原告提出
      金庫銀行匯出匯款申請書2紙可稽，被告亦自認此事實（
      本院95年8月9日言詞辯論筆錄、本院支付命令卷、本院卷
      第23至24頁）。
（二）被告委託訴外人鄭麗珠、瑋達國際股份有限公司分別於94
      年5月5日、同月13日匯入新臺幣10萬元、新臺幣30萬元至
      祥林公司合作金庫銀行活期存款帳戶（帳號：0000000000
       000號）；同年9月14日委託訴外人包惠琪匯美金7,546.
      94元，至祥林公司合作金庫銀行外匯活期存款帳戶（帳號
      ：0000000000000號）。上開3筆匯款合計為美金2萬元，
      此有原告提出上開存摺影本附卷為憑（本院卷第134至136
      頁）。
四、得心證理由：
    本件爭點在於兩造是否成立消費借貸契約？若無成立消費借
    貸契約，原告可否依據不當得利請求被告返還匯款金額？茲
    依序說明如下：
（一）按「當事人主張有利於己之事實者，就其事實有舉證之責
      任。」，民事訴訟法第277條本文定有明文。原告主張兩
      造成立消費借貸契約，就消費借貸契約成立之有利於己之
      事實，即應由其負舉證之責。
（二）原告主張被告於93年10月19日向其借款，並委託證人陳嘉
      雯匯美金3萬8千元至被告指定之國外銀行帳戶等語。經查
      ，證人陳嘉雯即訴外人祥林公司會計人員，於本院證述：
      上開匯款係由其匯給被告，惟原被告商談借款情形時並未
      在場，上開匯款係借款或投資並不清楚，原告有告訴她係
      被告向原告借款，但並未告訴她利息如何算、借款期間多
      久等語。本院經審酌上開證詞僅僅可證明原告確實有委託
      陳嘉雯匯款給被告，惟匯款之原因甚多，或為贈與、或為
      買賣、或為確保當事人間已存在之法律關係、或為消滅已
      存在之法律關係，非僅囿於金錢借貸一端而已，故除別有
      證據外，僅為匯款之行為，自不足以證明其原因事實；次
      查，借貸係契約行為，原告主張借貸關係存在，應就借貸
      契約確已成立之事實，負舉證責任，惟原告對於本件之借
      貸期間、利息計算、償還方式等問題，均無法舉證證明，
      而原告即無法舉證兩造間確實有訂定消費借貸契約之事實
      ，原告主張返還上開借貸金額，自不應准許。
（三）又原告主張被告於93年12月29日再向其借款，原告委託陳
      嘉雯匯美金2萬元至被告指定之國外銀行帳戶，惟經被告
      否認，辯稱上開匯款人並非原告，且被告與祥林公司間亦
      有資金往來情事等語。經查，上開93年12月29日匯款美金
      2萬元之匯款申請人係填寫「祥林科技（股）公司」，此
      有原告提出合作金庫銀行匯出匯款申請書附卷可證（本院
      卷第2冊第24頁）。原告雖主張其為祥林公司負責人，上
      開匯款係委託陳嘉雯處理，因陳嘉雯為祥林公司之會計人
      員，因此匯款時匯款申請人誤填為祥林公司，惟查證人陳
      嘉雯證稱其於88年9月即已在祥林公司擔任會計人員（本
      院卷第2冊第18頁），因此陳嘉雯於匯款時已有近4年之會
      計工作經驗，而上開匯出款項之資金來源，係來自公司帳
      款或資本主（即原告）個人帳款，因其有不同之會計帳務
      程序，會計人員理應清楚匯款之資金來源係屬何人所有，
      是原告主張陳嘉雯誤填匯款申請人，較不合常理。次查，
      祥林公司為核對該公司93年帳目，於94年3月間發通知給
      被告經營之美國輝達利公司上海代表處，載明：「截至民
      國93年12月31日本公司帳冊所載與祥林科技股份有限公司
      往來帳目核對覆示如下：項目7預收貨款642,400元(USD20
      ,000) 核對結果相符」，該通知函並經輝達利公司上海代
      表處於94年3月28日核章確認（本院卷第73頁），此亦可
      證明祥林公司與輝達利公司間，有因其他原因而有資金往
      來之情形。原告主張上開匯款係借款云云，尚不足採。故
      原告請求被告返還借款，並無理由，不應准許。
（四）再者，原告主張兩造間若無成立消費借貸契約，原告亦可
      依民法第179條，因無法律上之原因而受利益，致他人受
      損害者，應返還其利益之規定，請求被告返還系爭款項。
      惟被告辯稱系爭款項為原告受讓美國輝達利公司前股東李
      宗昌股權之股款等語。經查，訴外人美國輝達利公司係於
      91年9月30日被告以其女兒名義向美國加州州政府登記成
      立之公司，此有被告所提加州州政府秘書處核發之公司設
      立文件可證（本院卷第35頁）。該公司股東李宗昌於93
      年9月間，向被告表示有意退股，願將其股權以美金3萬7,
      575元讓渡給他人，委託被告協助處理，經被告與原告接
      洽後，原告有意受讓，原告即於93年10月19日匯款美金3
      萬8千元至被告香港上海匯豐銀行帳戶，被告即於同年11
      月2日將股款美金3萬7,575元轉匯至李昌宗臺灣花旗銀行
      帳戶中，以完成李宗昌轉讓持股于原告之手續，此均可由
      訴外人李宗昌提供之股份讓渡書（本院卷第54頁）、被告
      匯款至李宗昌帳戶匯款單（本院卷第38頁）、美國輝達利
      公司股東資料（本院卷第72頁）、美國輝達利公司上海代
      表處股東會議簽到簿（本院卷第61頁）等資料可證。另本
      件除依據上開資料查得原告所匯款項與訴外人李宗昌轉帳
      股權之金額、時間大致相符外，由證人鄭智輝證述：原告
      亦曾於美國輝達利公司召開股東會時出現於會場附近，雖
      事後因事無法參加股東會，惟仍委託原告為代為處理（本
      院卷第75頁反面）。依常理而言，原告若非美國輝達利公
      司之股東，並無須委託被告處理該公司事宜。綜上所述，
      原告系爭款項應為投資美國輝達利公司之投資款項，被告
      收受系爭款項為有法律上之原因，原告主張依不當得利請
      求被告返還系爭款項，亦屬無理由，尚難採信。
五、綜上，原告主張依據消費借貸或不當得利之法律關係，請求
    被告應給付原告美金3萬8千元，並自支付命令送達之翌日起
    至清償日止，按週年利率5%計算之利息，為無理由，應予駁
    回。又原告之訴既經駁回，則其假執行之聲請已失所依附，
    應併駁回。
六、因本案事證已臻明確，兩造其餘主張陳述及所提之證據，均
    毋庸再予審酌，附此敘明。
七、訴訟費用負擔之依據：民事訴訟法第78條。
中　　華　　民　　國　　96　　年　　2　　月　　5　　日
                     民事第六庭   法　官　楊晉佳
以上正本係照原本作成。
如對本判決上訴，須於判決送達後20日內向本院提出上訴狀。
中　　華　　民　　國　　96　　年　　2　　月　　5　　日
                   　   　　　　　書記官　朱俶伶
